臺灣高等法院民事判決　　　　　　　　　 95年度上字第677號
上　訴　人　聯倉交通股份有限公司
法定代理人　乙○○
訴訟代理人　許朝財律師
被　上訴人　台亞石油股份有限公司
法定代理人　甲○○
訴訟代理人　賴光
上列當事人間請求給付貨款事件，上訴人對於中華民國95年6月
30日臺灣臺北地方法院95年度訴字第4088號第一審判決提起上訴
，經本院於96年4月17日言詞辯論終結，判決如下：
    主  文
上訴駁回。
第二審訴訟費用新台幣參萬壹仟貳佰元由上訴人負擔。
    事實及理由
一、被上訴人之法定代理人原為王永慶，於民國（下同）95年8
    月31日變更為甲○○，有經濟部95年8月31日經授商字第095
    01196800號函及公司變更登記表可稽（見本院卷第13至19頁
    ），已據其於95年9月15日具狀聲明承受訴訟（見本院卷第
    11頁），核無不合，應予准許。
二、被上訴人起訴主張：上訴人於94年7月間向被上訴人購買油
    品，被上訴人已如數交付完畢，上訴人應付貨款為新台幣（
    下同）9,645,368元，然上訴人僅為部分給付，尚欠1,999,1
    87元迄未清償，爰依據買賣之法律關係，請求上訴人如數給
    付，並加付法定遲延利息等語。原審為被上訴人勝訴之判決
    ，被上訴人對於上訴人之上訴則聲明駁回上訴。
三、上訴人則以：上訴人係經營運輸業，大部分係固定客戶，運
    送之路線及距離亦無甚大差別，故如營業額無重大變化，油
    品費用理應亦無重大改變，然上訴人自93年9月起至94年7月
    止之營業額變動均在1成以內，而油品費用卻增加1成9至4成
    ，顯有重大弊端發生，上訴人乃進行調查，發現被上訴人所
    僱用之加油站人員有未將油料直接注入上訴人所屬車輛油箱
    內之情事，是被上訴人顯未依債之本旨提出給付，上訴人自
    得拒絕給付貨款，且被上訴人之違約行為造成上訴人之損失
    合計為4,997,596元，上訴人亦得依民法第227條規定，請求
    被上訴人賠償其所受損害，並主張與被上訴人本件貨款債權
    抵銷，是被上訴人本件請求為無理由等語，資為抗辯。原審
    為上訴人敗訴之判決，上訴人不服，提起上訴，並聲明：(一)
    原判決廢棄。(二)被上訴人在第一審之訴及假執行之聲請均駁
    回。
四、經查兩造於93年間簽訂油品賒銷買賣合約書（下稱系爭合約
    ），由上訴人向被上訴人購買油料，應付價款以被上訴人所
    屬加油站人員將油料注入上訴人所屬車輛油箱內之數量計算
    ，而依兩造人員共同簽具之簽帳單所載，上訴人於94年7 月
    間向被上訴人購買油料之貨款合計為9,645,368元，上訴人
    僅給付7,646,181元，餘款1,999,187元迄未給付等情，有系
    爭合約及統一發票可證（見原審卷第6至10頁），復為兩造
    所不爭執（見原審卷第17、35、59頁），堪信為真實。
五、上訴人雖抗辯被上訴人所屬加油站人員有未依約將油料注入
    上訴人所屬車輛油箱內之情事，惟為被上訴人所否認。經查
    ：
  (一)依系爭合約第2條約定：「乙方（指被上訴人）加油應將油
    料直接注入甲方（指上訴人）車輛之油箱中，甲方不得要求
    乙方加至其他容器中。乙方同意每部車發給一張車隊卡，並
    依車號及油品別製發卡片」（見原審卷第9頁），是上訴人
    據以抗辯其僅就被上訴人依約注入上訴人所屬車輛油箱內之
    油料數量計付貨款，固屬有據。惟被上訴人主張上訴人所屬
    車輛至被上訴人所屬加油站加油時，須先經被上訴人之加油
    人員核對車隊卡號及車號無誤後，始為該車輛加油，而後由
    被上訴人出具簽帳單（1式3聯)，其上記載交易時間、車號
    、數量、金額及客戶名稱等事項，經兩造人員確認後分別在
    該簽帳單上簽名，其中1聯交由上訴人之司機取回，另1聯由
    被上訴人連同對帳單寄予上訴人，其餘1聯則由被上訴人所
    屬加油站存查等情，核與卷附「台亞車隊卡使用說明」所載
    作業流程相符（見原審卷第30、31頁），並有車隊卡簽帳單
    可證（見原審卷第29頁），且為上訴人所不爭執（見原審卷
    第59頁）；又據證人即上訴人所僱用之司機鄭凱鴻在原審到
    場證稱：上訴人所屬車輛到被上訴人所屬加油站加油時，均
    須在簽帳單上簽名，司機在簽帳單上簽名，即表示油料有加
    到該車輛之油箱裡等語（見原審卷第57頁），則依上開作業
    流程所示，堪認上開簽帳單所示油料數量即為被上訴人注入
    上訴人所屬車輛油箱內之油料數量。
  (二)證人即上訴人所僱用之司機謝華峰固在原審到場證稱：「有
    見過（簽帳單），但是我也不確定油有無加到我的車箱，因
    為我們司機有時候沒有下車」等語（見原審卷第57頁），並
    與證人鄭凱鴻均證稱：「（原告公司員工）有（告訴我們，
    油加到別的地方，我們簽名，然後也給我們好處），幾次而
    已，累積起來大約2、3萬元」，「大概6、7次」，「（都）
    是（同一個加油員）。我們不知道名字，都叫他阿宏」，「
    不知道（原告其他加油站員工是否有這樣的提議）」，「有
    聽過（該加油員）跟別家貨運的司機提出這樣的要求。至於
    我們公司我們就不知道」，「是加油站的員工主動跟我們提
    出的。都是在94年的4、5月。我們94年5月就已經跟被告公
    司承認這樣的事情」等語（見原審卷第58、59頁）。然倘如
    上訴人之主張，其自94年1月份起至同年6月份止，因被上訴
    人未將油料注入上訴人所屬車輛之油箱內，致短缺油料數量
    高達56,866公升，其所受損失金額高達4,997,596元（詳如
    後述），則被上訴人所屬加油站人員所為上開違約行為應屬
    經常性及普遍性，而非偶發之個案，是所涉及之上訴人所屬
    司機及被上訴人所屬加油站人員應非少數，惟上訴人竟僅能
    舉證人謝華峰及鄭凱鴻為證，且彼等均無法具體指證究係於
    何時、何地、由何人為上開違約行為，以供查證，已難信其
    所證上開情節為真實；復經參諸證人謝華峰及鄭凱鴻現仍在
    上訴人公司任職，難免有附和上訴人所為主張之虞，是實難
    僅憑彼等所證為上開證詞，即據以為有利於上訴人之認定。
  (三)上訴人雖又抗辯因被上訴人關於車輛里程之記載不確實，致
    無法以車輛里程與加油總量計算油耗，而改以每位司機計算
    業績所跑之里程除以平均油耗（即每公升3.5公里），計算
    出應加之油量，而該數量與實際加油量之差額（即56,866公
    升）乘上油價（即每公升17元），得知上訴人自94年1月份
    起至同年6月份止，所受損失合計為4,997,596元等語，並提
    出油耗測試實施結果報告書及油資差異表為證（見原審卷第
    29 至45頁）。惟查系爭合約第6條固約定：「乙方（指被上
    訴人）每天需將前1日甲方（指上訴人）至各加油站之加油
    紀錄以電子檔方式提供予甲方（或提供甲方作業密碼自行上
    網擷取），所需提供之資料內容包括：加油日期、時間、地
    點、車號、數量、單價、金額、車輛里程（司機代碼）」（
    見原審卷第9、10頁），惟並未賦予被上訴人所屬加油站人
    員有進入上訴人所屬車輛內查核並紀錄該車輛里程數之權利
    ，是被上訴人主張其依各該車輛之司機所提供之車輛里程予
    以紀錄並提供上訴人查核，已盡其依上開合約所定義務一節
    ，應屬有據；況被上訴人既係逐日將上訴人所屬車輛至被上
    訴人所屬各加油站之加油紀錄以電子檔方式提供予上訴人，
    上訴人即得自行查核而及時發現錯誤，是尚不能僅以被上訴
    人所記載之各該車輛里程數有誤一節，即認被上訴人有違約
    之情事。又依一般經驗法則，車輛之油耗恆受天候、路況、
    車況、載重、駕駛習慣等諸多因素之影響，是各該車輛之油
    耗量與其業績間，並無必然之關係存在；況上訴人所屬車輛
    之油料如何使用，尚涉及各該司機之個人誠信問題，故上訴
    人所為上開關於油耗及業績之計算結果縱然屬實，亦不足據
    以認定被上訴人所屬加油站人員就該部分油料確未注入上訴
    人所屬車輛之油箱內，是上訴人執此抗辯被上訴人違約，亦
    不足取。
六、上訴人另抗辯兩造前於洽談賠償及94年7月份貨款事宜時，
    被上訴人同意於上訴人給付94年7月份部分貨款後，即退還
    上訴人所交付之1,000萬元銀行保證書，顯見本件貨款紛爭
    於當時已解決，被上訴人復提起本件訴訟請求上訴人給付94
    年7月份貨款，實有違誠信等語。惟查被上訴人縱曾同意於
    上訴人給付94年7月份部分貨款後，即退還上訴人所交付之
    1,000萬元銀行保證書，然尚難據此即謂被上訴人有拋棄本
    件貨款債權之意思，而上訴人復未舉證證明被上訴人確曾向
    其表示不再請求本件貨款之事實，則上訴人既然拒絕給付本
    件貨款予被上訴人，被上訴人提起本件訴訟請求，即屬正當
    權利之行使，難認其有何違反誠信原則之情事。
七、綜上所述，上訴人既不能證明被上訴人有如其所指上述違約
    情事，則被上訴人依據買賣之法律關係，請求上訴人給付貨
    款1,999,187元及法定遲延利息，為有理由，應予准許；至
    上訴人主張其因被上訴人違約致受有4,997,596元之損害，
    而主張與上開貨款債務抵銷，自屬無據，不應准許。從而，
    原審所為上訴人敗訴之判決，核無違誤，上訴意旨指摘原判
    決不當，求予廢棄改判，為無理由，應予駁回。
八、至兩造其餘之攻擊或防禦方法及未經援用之證據，經本院斟
    酌後，認為均不足以影響本判決之結果，自無逐一詳予論駁
    之必要，併此敘明。
九、據上論結，本件上訴為無理由，依民事訴訟法第449條第1項
    、第78條，判決如主文。
中　　華　　民　　國　　96　　年  　5　　月　　 8　 　日
                    民事第四庭
                        審判長法  官  張劍男
                              法  官  丁蓓蓓
                              法  官  彭昭芬
正本係照原本作成。
如不服本判決，應於收受送達後20日內向本院提出上訴書狀，其
未表明上訴理由者，應於提出上訴後20日內向本院補提理由書狀
（均須按他造當事人之人數附繕本）上訴時應提出委任律師或具
有律師資格之人之委任狀；委任有律師資格者，另應附具律師資
格證書及釋明委任人與受任人有民事訴訟法第466條之1第1項但
書或第2項（詳附註）所定關係之釋明文書影本。
中　　華　　民　　國　　96　　年　　5 　　月　　8 　　日
                              書記官  丁華平
附註：
民事訴訟法第466條之1（第1項、第2項）：
對於第二審判決上訴，上訴人應委任律師為訴訟代理人。但上訴
人或其他法定代理人具有律師資格者，不在此限。
上訴人之配偶、三親等內之血親、二親等內之姻親，或上訴人為
法人、中央或地方機關時，其所屬專任人員具有律師資格並經法
院認為適當者，亦得為第三審訴訟代理人。
